【裁判字號】    89,交上易,87
【裁判日期】    890531
【裁判案由】    業務過失傷害
【裁判全文】
臺灣高等法院高雄分院刑事判決                    八十九年度交上易字第八七號
    上  訴  人  台灣高雄地方法院檢察署檢察官
    被      告  甲○○
右上訴人因被告業務過失傷害案件，不服台灣高雄地方法院八十八年度交易字第六九
一號中華民國八十九年三月九日第一審判決（起訴案號：台灣高雄地方法院檢察署八
十八年度偵字第二二一七四號），提起上訴，本院判決如左：
    主  文
上訴駁回。
    理  由
一、公訴意旨略以：被告甲○○係聯結車司機，於民國八十八年四月二十三日上午八
    時三十分許，駕駛車牌號碼：ＪＡ─八三０號連結車，載運酒類至台中市北屯煙
    酒配銷所，告訴人乙○○係隨車工人，因甲○○疏未將聯結車之煞車鎖緊，即令
    乙○○下車拆卸子車，致使乙○○於拆卸子車時，遭滑動之子車壓傷，因認被告
    涉犯刑法第二百八十四條第二項前段之業務過失傷害罪嫌。
二、按犯罪事實，應依證據認定之，無證據不得推定其犯罪事實；又不能證明被告犯
    罪者，應諭知無罪之判決。刑事訴訟法第一百五十四條、第三百零一條第一項分
    別定有明文。公訴人認定被告涉犯前揭業務過失傷害犯行，無非以被告係聯結子
    母車之駕駛者，疏未將聯結車之煞車鎖緊，即令告訴人乙○○下車將子、母車拆
    開，致使告訴人於拆開子母車時，子車滑動，將其擠壓於母、子車間為主要論據
    。惟訊據被告甲○○，堅詞否認公訴人所指之上開業務過失傷害犯行，辯稱：隨
    車工人應將子車煞車系統固定好後再拆卸子車，等拆卸完畢後，再指揮母車司機
    開車向前行駛，告訴人瞭解子車煞車系統之操控方法，伊僅單純聽命行駛，並無
    業務過失傷害犯行等語。經查：
（一）本件首應查明者，乃被告所駕車輛之種類。查被告事故發生當日所駕之車輛係
      「全聯結子母車」，而所謂「全聯結子母車」，係指由一輛曳引車或一輛大貨
      車與一輛或一輛以上之全拖車（具有前、後輪）所組成之車輛，而本件被告於
      事故發生當日所駕駛之車輛，係由一輛大貨車與一輛全拖車所組成之「全聯結
      子母車」。其次應查明者，乃「全聯結子母車」之構造及控作（分離或結合）
      流程。查「全聯結子母車」其子車及母車，係各自獨立可分開或結合之車輛，
      母車駕駛台之內部構造與一般大貨車無異；而子車則另有其獨立操控系統，亦
      即有獨立之油門、煞車踏板、控制台開關、方向盤及單獨發動設備等，分離後
      之子車可單獨自由前進、後退及左、右轉，亦即分離後之子車係完全獨立於母
      車外之車輛（個體），於子母車分離前，若能先將子車上方控制台開關調至煞
      車位置，則分離後子車即會呈現煞車狀態，若未將控制台開關調至煞車位置，
      一旦子車離開母車，則子車即呈現未煞車狀態，此時若路面不平，則子車會有
      滑動之情形發生，且子車前方附有一座三角聯接桿，以供子母車聯結之用。（
      Ａ）子母車結合時，其操作流程為：先固定母車後，再由子車啟動本身獨立之
      動力系統，由子車駕駛者將子車緩慢往前行駛，而子母車間則由另一人手握子
      車前端之三角聯接桿，在子母車連接處協助扣環及二條液壓管扣合之工作，再
      將電源線接合，即完成子母車之接合程序。此時，母車將完全控制子母車之煞
      車、動力系統及行駛方向。（Ｂ）子母車分離時，其操作流程為：先將母車停
      住，由一人在子母車間拆下子車前端之三角聯接桿、電源線及二條液壓管，而
      當子母車在進行拆卸工作時，母車駕駛者則停留在母車駕駛座上，聽候下車拆
    卸子母車之人指示，於拆卸之人指示拆卸完畢時，母車駕駛者即將母車往前行
      駛，完成子母車分離動作等事實，已據原審勘驗明確，有勘驗筆錄一分（見原
      審八十九年一月五日勘驗筆錄）及勘驗「全聯結子母車」分離及結合操作流程
      照片五幀在卷可稽，並經證人即「全聯結子母車」技工林清源到庭證述綦詳（
      見原審八十八年十二月九日審判筆錄）。
（二）又「全聯結子母車」之分離及結合操作流程，究應由何人負責操控？依照現行
      道路交通管理處罰條例及道路交通安全規則，均未明文規定（道路交通管理處
      罰條例及道路交通安全規則可資參照），且亦無其他相關法令規定及工作規則
      可供參酌，而現行一般業者之通常操作方式為（有隨車工人之情形）：由母車
      司機在駕駛座操控車輛之移動及液壓系統，並由隨車工人在子母車連接處協助
      扣環及液壓管之分離扣合之工作等情，已據原審向高雄市汽車運貨同業公會函
      查屬實，有該會八十九年一月十五日（八九）高汽貨運同字第０二三號函一紙
      在卷可稽，告訴人於本院亦自承「子母車連結及拆卸都是由助手做，司機在母
      車上並不須下車，只聽助手的指揮」等語，核與目擊證人即事故發生當日與被
      告及告訴人共乘該輛「全聯結子母車」之隨車工人柏盛坤於原審及本院到庭證
      稱：我們對於全聯結子母車之分離及扣合操作流程，均依照前一輩捆工所教的
      來作，事故發生當日我們總共有三名隨車工人，含司機即被告共四人，被告當
      日停好車輛要進行分離子母車時，由我們隨車工人下車進行分離動作，待告訴
      人將子母車分離動作完成後，即通知在旁之隨車工人轉知被告（司機）將母車
      往前開等情相符（見原審八十八年十二月九日審判筆錄及本院八十九年五月十
      二日訊問筆錄）。足認「全聯結子母車」分離或結合，於配有隨車工人之情形
      ，均係駕駛者停留車內待命，由隨車工人下車拆卸，並指示母車上之駕駛者操
      控車輛無訛，則隨車工人於分離子母車前，為保護自身之安全，即負有先檢視
      子車上方控制台開關是否已調至煞車位置之義務。
（三）本件事故發生當日，係被告駕駛「全聯結子母車」，搭載告訴人及其他二名隨
      車工人，共同載運酒類至台中市北屯煙酒配銷所，因告訴人坐於最右側，固於
      車輛停妥後，告訴人即先下車至母車後方拆卸子車，於拆卸完畢後，告訴人即
      對站於母車右側之另一名隨車工人告知：伊已完成拆卸子車之工作，此時該名
      隨車工人即指示被告分離程序均已完成，母車可向前行駛，而被告即依告訴人
      轉述之內容向前行駛，此時告訴人並未立即離開子母車間之位置，亦未遠離子
      母車連接處，然因子車上方控制台開關未先調至煞車位置，使分離後之子車呈
      現無煞車狀態，參以該停車之處又係不平之路面，子車遂往前滑行，告訴人左
      側腰部遭子車前端三角聯接桿擠壓，因而受有脾撕裂傷併內出血、乙狀結腸穿
      孔、腸繫塻撕裂傷害，並做脾切除及部分結腸切除手術等情，已據告訴人於原
      審及本院當庭陳述綦詳，並有原審勘驗筆錄記載明確（見原審八十九年一月五
      日勘驗筆錄及本院八十九年五月十二日訊問筆錄），並有高雄醫學院附設中和
      紀念醫院診斷證明書一紙在卷足憑，核與被告辯稱：伊停完「全聯結子母車」
      後，被告及其他隨車工人即下車拆卸三角聯接桿，於聽到母車右側一名隨車工
      人轉述：「好」之指示後，即向前行駛之事實完全吻合。顯見告訴人於拆卸子
      車前，若能事先確認子車上方控制台開關是否已調至煞車位置，則子車拆卸完
      畢後，即不會因路面不平而滑動，此時被告停留在母車駕駛座聽命行駛，並未
      有何疏失之處；又告訴人於拆卸子車後，本應快速離開母車後側，不應在母車
      後方逗留，以避免危險之發生，且告訴人於拆卸子車前，亦明知被告並未下車
      先將子車上方之開關調至煞車處，已據告訴人陳明在卷，參以「全聯結子母車
      」分離或結合，於配有隨車工人之情形，均係駕駛者停留車內駕駛座待命，由
      隨車工人下車拆卸，並指示母車上之駕駛者操控車輛，已如前（二）述，又告
      訴人曾有多次拆卸子車之實際操作經驗，對子車機械構造及正確操控流程，理
      應知悉甚詳，自難諉為不知，詎告訴人竟疏未注意，在未檢視子車上方控制台
      開關是否已調至煞車位置前，即貿然拆卸子車，且於拆卸完畢後，未立即閃避
      ，仍站在母車後方，其操作流程顯有疏失，灼然至明；而被告自始即停留在母
      車駕駛座內聽命行駛，根本無法看清車後狀況、判明告訴人（隨車工人）是否
      已將子車分離完成及告訴人是否確已閃避至安全處所，其駕駛行為難認有何過
      失之處。
三、綜上所述，顯見依現有之證據，尚難遽以認定被告有何過失犯行。此外，本院復
    查無其他積極證據足認被告涉有公訴人所指之業務過失傷害犯行，原審以不能證
    明被告犯罪，而為被告無罪之諭知，核無違誤，公訴人應告訴人之請求上訴指摘
    原判決不當，為無理由，應予以駁回。
據上論斷，應依刑事訴訟法第三百六十八條，判決如主文。
本案經檢察官林應華到庭執行職務。
中    華    民    國        八十九      年      五      月    三十一    日
                              臺灣高等法院高雄分院刑事第五庭
                                  審判長法官  吳水木
                                        法官  洪慶鐘
                                        法官  惠光霞
右正本證明與原本無異。
不得上訴。
                                      書記官  林永富
中    華    民    國        八十九      年      六      月      二      日
                                                                      Ｈ


司法院資訊處製作；財團法人民間司法改革基金會備份。
